臺灣基隆地方法院民事裁定  
111年度消債抗字第4號
抗  告  人
即  債務人  韓涵    

代  理  人  謝杏奇律師（法扶律師）
上列抗告人因消費者債務清理事件聲請更生，對於中華民國111
年1月28日本院111年度消債更字第12號裁定提起抗告，本院合議
庭裁定如下：
    主  文
原裁定廢棄。 
    理  由
一、債務人向本院聲請債務清理之調解（本院民國110年度司消
    債調字第103號），惟債權人未於調解期日到場以致協商無
    果（調解不成立），債務人遂當庭提出更生之聲請；而原審
    法院認「最大債權金融機構國泰世華商業銀行股份有限公司
    （下稱國泰世華銀行）於110年11月5日到院之陳報狀稱：本
    案與代理律師電話協商，惟律師表示債務人考量尚有資產公
    司債務仍需一併處理，目前債務人傾向申請更生程序，故未
    達成協商共識。此有國泰世華民事陳報狀在卷可稽，足見聲
    請人與債權銀行間前並未盡力協商，即率認兩造協商不成立
    ，則本件尚難謂聲請人與債權銀行間已踐行本條例第151 條
    規定之前置協商程序」，乃於111年1月28日，以111年度消
    債更字第12號裁定，否准債務人之更生聲請（下稱系爭否准
    裁定）。
二、債務人不服系爭否准裁定，於法定期間提起抗告。其抗告意
    旨略以：國泰世華銀行打電話予代理律師，未提出任何協商
    方案，就直接說債務人是不是要聲請更生，是不是還有欠資
    產管理公司債務等語，代理律師遂認國泰世華銀行無意願協
    商，遂表示債務人尚積欠資產管理公司債務，較難達成協商
    ，若協商無法成立，其傾向聲請更生等語，故債務人已依消
    費者債務清理條例（下稱債清條例）第151條規定盡積極協
    商之義務，系爭否准裁定違反此規定。再者，系爭否准裁定
    未予債務人到場陳述意見之機會，且以調解程序之陳述為裁
    判基礎，有違債清條例第11條之1、第15條準用民事訴訟法
    第422條規定。爰於法定期間提起抗告，求予廢棄系爭否准
    裁定等語。
三、經查：
  ㈠債務人於110年10月18日，向本院聲請債務清理之調解（本院
    110年度司消債調字第103號），經本院司法事務官指定期日
    通知債務人與全體債權人到場協商，而債權人則未到場提出
    協商方案，僅國泰世華銀行以陳報狀稱兩造未達成協商共識
    等語，以致債務清理之調解無以為繼，是本院乃就債務人製
    發「調解不成立證明書」。此首有本院110年度司消債調字
    第103號案卷資料可供查考。是債務人已然滿足債清條例第1
    51條第1項之程式，其因調解不成立而聲請更生，自「無」
    「不備要件」之情事可言。
  ㈡承前，債務人聲請債務清理之調解無果，已然滿足債清條例
    第151條規定之程式要件。而國泰世華銀行雖以陳報狀稱代
    理律師表示債務人尚有資產公司債務，傾向申請更生程序，
    故未達成協商共識等語，然得否據此即認債務人未戮力協商
    清償乙節，尚有疑義。況聲請更生或清算不合程式或不備其
    他要件者，法院應以裁定駁回之，「但其情形可以補正者，
    法院應定期間先命補正」，債清條例第8條定有明文，而債
    清條例第11條之1亦規定：「法院就更生或清算之聲請為駁
    回裁定前，應使債務人有到場陳述意見之機會。」考其立法
    理由，係為保障更生或清算聲請程序債務人之聽審請求權，
    藉由賦與債務人到場就相關資料為補充或說明之機會，期使
    法院再次審慎斟酌是否裁定開始更生或清算，從而提昇法院
    准、駁結論之正確性；因本院遍核原審全卷，原審雖依國泰
    世華銀行民事陳報狀，而認債務人與債權銀行間前未盡力協
    商，則本件尚難謂其等已踐行債清條例第151條規定之前置
    協商程序等語，然卻未酌定相當期間命為補正，復未通知債
    務人到場陳述，而以系爭否准裁定，駁回債務人之更生聲請
    ，是其本件更生之審查程序，已然違背債清條例第8條、第1
    1條之1等法律規定，不僅侵害債務人之聽審請求權，亦就債
    務人之程序權保障有所妨礙，從而，原審於債務人已然滿足
    債清條例第151條規定要件之前提下，未予債務人補正以及
    到場陳述之機會，而為系爭否准裁定，其所踐行之審查程序
    自非適法。
四、綜上，原審所為系爭否准裁定，違反債清條例所明定之審查
    程序，債務人提起抗告，指摘不當，求予廢棄，為有理由；
    又系爭否准裁定既侵害債務人之聽審請求權，並就債務人之
    程序權保障有所妨礙，為期確保債務人補正以及到場陳述之
    審級利益，本件自不宜由本院逕行裁定，而應廢棄原裁定，
    發回原審另為適法之處理。
五、據上論結，本件抗告為有理由，依消費者債務清理條例第15
    條，民事訴訟法第492條，裁定如主文。
中　　華　　民　　國　　111 　年　　4 　　月　　20　　日
                  民事審判長法  官  黃梅淑 
                            法  官  王慧惠 
                            法  官  曹庭毓 
以上正本係照原本作成。　　　　　　　　　　　　　
本裁定除以適用法規顯有錯誤為理由，不得再抗告。如提起再抗
告，應於收受後10日內，向本院提出再抗告狀，並繳納再抗告費
新臺幣1,000元。　
中　　華　　民　　國　　111 　年　　4 　　月　　20　　日
　　　　　　　　　　　　　　書記官　黃婉晴